臺灣臺中地方法院刑事判決　　　　　　　84年度易字第1632號
公　訴　人　臺灣臺中地方法院檢察署檢察官
被　　　告　甲○○
　　　　　　丙○○
上列被告因贓物案件，經檢察官提起公訴（83年度偵字第16511
號），本院判決如下：
    主  文
丙○○意圖為自己不法之所有，而侵占離本人所持有之物，處罰
金仟元，如易服勞役，以佰元折算壹日。
甲○○收受贓物，處拘役肆拾日，如易科罰金，以佰元折算壹
日。
    犯罪事實
一、甲○○以駕駛營業小客車為業，丙○○則係甲○○之妻。民
    國83年9月27日上午7時30分許，丙○○於甲○○休息之際，
    清掃甲○○所駕駛之車號OY-140號營業小客車，見車內有華
    新卡本特特殊鋼股份有限公司（下稱華新公司）所有之遠東
    百貨股份有限公司（下稱遠東百貨公司）發行面額共計新台
    幣（下同）10萬元之禮券（係華新公司於83年9月27日凌晨1
    時至3時許，在台南縣鹽水鎮溪洲寮3之10號，遭不詳姓名年
    籍之人所竊取，涉嫌竊盜之鍾仕煥已由台灣板橋地方法院檢
    察署檢察官提起公訴，由台灣板橋地方法院以82年度訴字第
    1338號審理，現通緝中），為脫離本人所持有之物，竟意圖
    為自己不法之所有而予以撿拾，並將之侵占入己。嗣丙○○
    乃於同日上午與甲○○商議，欲持上開禮券至位於台中市○
    ○路○段48號之遠東百貨公司消費購物，甲○○明知上開禮
    券係丙○○所侵占，且係來源不明之贓物，竟仍收受之，兩
    人遂於同日12時50分許，持上開禮券至遠東百貨公司購買珠
    寶等物，為百貨公司結帳人員察覺有異，始報警查獲。
二、案經台中市警察局第一分局報請台灣台中地方法院檢察署檢
    察官偵查起訴。
    理  由
一、訊據被告丙○○、甲○○均矢口否認有何侵占及收受贓物犯
    行，被告丙○○辯稱：「禮券是在幫甲○○整理計程車時發
    現，當時想應該沒有什麼關係，可以拿來使用。是我找甲○
    ○去逛遠東百貨公司，甲○○問我為何會有禮券，我說是人
    家欠我錢，拿來還我的。要購買時也有一再與櫃臺小姐確認
    禮券是否可以使用，是櫃臺小姐說可以，我才用的」云云；
    被告甲○○則辯稱：「不知禮券是贓物，應該是客人遺失在
    我計程車上的，我太太打掃車子時找到。只記得是事情發生
    後我太太才告知禮券是她撿到的，確定告知的時點已經不記
    得」云云。經查：
  (一)上開遠東百貨公司禮券係華新公司所有，於83年9月27日凌
    晨1時至3時許，在台南縣鹽水鎮溪洲寮3之10號，遭不詳姓
    名年籍人士所竊取等情，業據被害人華新公司人員黃耀弘於
    警詢時指述綦詳，並有遠東百貨公司禮券兌出明細表影本4
    紙及禮券證明書影本3紙在卷可稽，是上開禮券應係其他離
    本人所持有之物無訛。
  (二)被告丙○○供稱上開禮券係其打掃甲○○之計程車時所發現
    ，可見被告丙○○在主觀已知上開禮券係他人之物，且禮券
    之總面額又高達10萬元，則就失主而言，自無隨意棄置之理
    ，被告丙○○仍將之據為己有並持之至遠東百貨公司消費購
    物，其主觀上有不法所有之意圖甚明，是被告丙○○有侵占
    離本人持有物之犯行，足堪認定。
  (三)按刑法第349條第1項之收受贓物罪，固須行為人在收受之初
    ，即認識該物為贓物始能成立，然此所謂贓物之認識，並不
    以明知之直接故意為限，即令對之具有概括性贓物之認識或
    預見而不違背其本意者，亦成立該罪。系爭禮券為華新公司
    於83年9月27日凌晨遭竊後，由被告丙○○於同日上午7時30
    分許，在被告甲○○所駕駛之營業小客車內發現予以侵占入
    己一節，業如前述，則系爭禮券已屬被告丙○○犯侵占離本
    人所持有之物罪之贓物。又被告丙○○先於偵訊時供稱：「
    我告訴我先生說這些禮券是朋友欠我錢拿來抵債的，是我要
    去遠東（百貨公司）之前叫他起來時向他說的」云云（見偵
    卷第42頁）、「因當時我賭輸了一筆錢，而我先生一直在追
    問我錢的去向，所以我告訴我先生該筆錢是朋友借去了，而
    朋友還我禮券，後來我請我先生載我去遠東以禮券購物」（
    見偵卷第76頁），嗣後於本院審理中改稱：「是在被抓到時
    才告訴我先生禮券是在計程車上撿到的，至於是警局作筆錄
    時還是在法院時才說，我忘記了」云云（見本院卷第88-89
    頁），被告丙○○對於何時告知被告甲○○系爭禮券係其所
    拾獲一節，前後供述顯有不符，已有可疑；而以被告甲○○
    供稱：「家中經濟來源是靠我開計程車‧‧‧被告丙○○當
    時在家照顧小孩，並無工作」等情觀之，被告二人當時經濟
    條件並非十分優渥，被告丙○○突然要求先生甲○○一同至
    百貨公司大肆購物，衡情於前往遠東百貨公司前已告知被告
    甲○○其有禮券可得使用，是以被告丙○○於偵訊時供述之
    ：「是我要去遠東（百貨公司）之前，叫他（指被告甲○○
    ）起來時向他說的」較為可信。至於被告丙○○雖稱其係告
    訴甲○○禮券是有人拿來抵債云云，然總面額10萬元之禮券
    依當時社會一般經濟情況，並非小數目，若係為抵償債務，
    被告丙○○當設法變換現金以彌補家庭資金缺口，豈有旋即
    協同被告甲○○外出購物，且購買之物多為珠寶金飾等奢侈
    品之理？被告甲○○明知其妻被告丙○○斯時並無工作收入
    ，突然出示金額非低之百貨公司禮券，則以上揭各情依通常
    人之客觀觀察，被告甲○○對於系爭禮券為來路不明之贓物
    應已有所認識，是其前開所辯，應為卸責之詞，不足採信。
    本件事證明確，被告甲○○收受贓物之犯行堪以認定。
二、查被害人華新公司所有上開遠東百貨公司禮券，係於83年9月
    27日凌晨1時至3時許，在台南縣鹽水鎮溪洲寮3之10號，遭
    不詳姓名年籍人士所竊取，為離其本人所持有之物，並非遺
    失物，故被告丙○○拾獲系爭禮券後據為己有，係犯刑法第
    337條之侵占離本人所持有之物罪；被告甲○○知贓仍收受
    而共同使用禮券之行為，係犯刑法第349條第1項之收受贓物
    罪。公訴意旨雖認被告丙○○係犯刑法第349條第1項之收受
    贓物罪，惟按收受贓物罪之「收受」，通常係指無償取得持
    有贓物之行為而言，例如受贈、無償借貸等，方可謂收受，
    換言之，收受贓物須有交付之一方始能成立，自取贓物並無
    交付之他方，二者之行為類型並不相同，為貫徹罪刑法定主
    義，難以「收受」贓物論處之，本件遍查全卷，並無證據可
    資證明何人交付系爭禮券予被告丙○○，欠缺交付贓物之一
    方，自無從論以收受贓物罪，惟起訴之時間、地點及行為態
    樣，均與本院認定之事實相同，二者所侵害之基本社會事實
    相同，本院自得變更起訴法條，而改依侵占離本人所持有物
    罪論處。爰審酌被告二人之品行、為圖小利而犯罪之動機、
    犯罪後飾詞否認未有悔意，惟收受贓物數量非鉅、犯罪情節
    尚非重大等一切情狀，各量處如主文所示之刑，並就被告丙
    ○○所犯侵占罪部分，諭知易服勞役之折算標準，被告甲○
    ○所犯收受贓物罪部分，諭知易科罰金之折算標準。末查被
    告甲○○行為後，刑法第41條業於90年1月10日修正公布，
    同年月12日生效，修正後刑法第41條第1項前段規定「犯最
    重本刑為5年以下有期徒刑以下之刑之罪，而受6個月以下有
    期徒刑或拘役之宣告，因身體、教育、職業、家庭之關係或
    其他正當事由，執行顯有困難者，得以1元以上3元以下折算
    1 日，易科罰金。」，與修正前刑法第41條第1項規定「犯
    最重本刑為3年以下有期徒刑以下之刑之罪，而受6個月以下
    有期徒刑或拘役之宣告，因身體、教育、職業、家庭之關係
    ，執行顯有困難者，得以1元以上3元以下折算一日，易科罰
    金。」不同。比較新舊法結果，並無有利不利之情形（蓋收
    受贓物罪本即為最重本刑3年以下有期徒刑以下之刑之罪）
    ，故依刑法第2條第1項前段規定，就被告甲○○所犯刑法第
    349條第1項收受贓物罪部分，自應適用裁判時之法律即修正
    後刑法第41條第1項前段之規定，諭知被告甲○○易科罰金
    之折算標準，併此敘明。
據上論斷，應依刑事訴訟法第299條第1項前段、第300條，刑法
第2條第1項前段、第337條、第349條第1項、第41條第1項前段、
第42條第2項，罰金罰鍰提高標準條例第1條前段、第2條，判決
如主文。
本案經檢察官乙○○到庭執行職務。
中　　華　　民　　國　　94　　年　　11　　月　　30　　日
                       刑事第二庭  審判長法  官  蔡名曜
                                         法  官  林金灶
                                         法  官  陳姵君
右正本證明與原本無異。
如不服本判決，應於送達後十日內向本院提出上訴狀（須附繕
本），上訴於臺灣高等法院臺中分院。
                                         書記官  劉文永
中　　華　　民　　國　　94　　年　　11　　月　　30　　日
附錄論罪科刑法條
中華民國刑法第337條
 (侵占遺失物罪)
意圖為自己或第 3 人不法之所有，而侵占遺失物、漂流物或其他
離本人所持有之物者，處五百元以下罰金。
中華民國刑法第349條
收受贓物者，處三年以下有期徒刑、拘役或五百元以下罰金。
搬運、寄藏、故買贓物或為牙保者，處五年以下有期徒刑、拘役
或科或併科一千元以下罰金。
因贓物變得之財物，以贓物論。
